【裁判字號】    95,保險上易,5
【裁判日期】    951114
【裁判案由】    確認契約有效存在
【裁判全文】
臺灣高等法院臺中分院民事判決       95年度保險上易字第5號
上  訴  人  甲○○（張小林之承受訴訟人）
訴訟代理人  己○○
被 上 訴人  富邦人壽保險股份有限公司
法定代理人  戊○○
訴訟代理人  丙○○
            丁○○
上列當事人間確認契約有效存在事件，上訴人對於中華民國95年
1月18日臺灣南投地方法院第一審判決（94年度訴字第219號），
提起上訴後，為訴之變更，本院於95年10月31日言詞辯論終結，
茲判決如下：
      主     文
富邦人壽保險股份有限公司應給付甲○○新台幣玖拾萬元，暨自
中華民國95年10月20日起，至清償日止，按年息百分之10計算之
利息。
第二審變更後之訴訟費用由富邦人壽保險股份有限公司負擔。
      事實及理由
一、按於第二審為訴之變更或追加，非經他造同意，不得為之，
    但第255條第1項第2款至第6款情形，不在此限，民事訴訟法
    第446條第1項定有明文。查本件原審原告張小林於原審起訴
    ，請求確認其於民國（下同）83年6月9日向被上訴人投保關
    於「富邦新終身壽險（甲型）新台幣（下同）1,000,000元
    （保單號碼Ｚ000000000-0號）」並附加之「富邦防癌終身健
    康保險附約」（下稱系爭防癌保險附約）為繼續有效存在，
    經原審於95年1月18日為判決後，因張小林業於94年12月4日
    死亡，因其情事已有所變更，上訴人甲○○與其子女乙○○
    等四人以張小林之繼承人身分聲明承受訴訟外；並為訴之變
    更，請求改以命被上訴人給付張小林關於系爭防癌保險附約
    之身故保險金代替原有之聲明，嗣再改由甲○○一人依保險
    契約受益人之法律關係請求，合於民事訴訟法第446條第1項
    但書、第255條第1項第4款之情形，自屬合法，應予准許。
    又原告將原訴變更新訴者，實質上係以訴之變更合法為條件
    而撤回原訴，是本件原訴即確認之訴因其為訴之變更撤回而
    終結，本院依法僅就變更後之新訴審判之（最高法院29年上
    字第1771號判例參照），上訴人既已變更新訴，復聲明請求
    廢棄為確認之原判決，自屬多餘之聲明，本院無庸就此為審
    究，均先此明。
二、上訴人主張：原審原告張小林已於原審95年1月18日判決前
    之94年12月4日亡故，伊為張小林之繼承人即契約受益人，
    爰依民事訴訟法第176條規定，聲明承受訴訟。張小林（原
    名張宮野）於83年6月9日向被上訴人投保「富邦新終身壽險
    （甲型）」100萬元（保單號碼Ｚ000000000-0號），並附加
    「富邦防癌終身健康保險附約」，且於92年6月10日加保「
    富邦安心住院定額醫療保險附約」（下稱「系爭住院保險附
    約」），被上訴人已受理申請並同意接受承保，伊為上開保
    險契約身故保險金之指定受益人。然張小林於93年10月5日
    至同年月11日左側口咽惡性腫瘤在中國醫藥大學附設醫院（
    下稱「中醫藥大學」）住院7天接受手術治療，並依前開二
    保險附約向被上訴人申請給付保險金，卻於同年12月12日接
    獲被上訴人以存證信函表示解約並拒付保險金，為此提起
    本件訴訟。被保險人張小林之上開事故（93年癌症），於投
    保91日以後始發生，契約所定保險責任期間已開始，又非投
    保前即存在之症狀，未違反保險法第51條。至張小林在81年
    間雖曾發生癌症，惟當時其於財團法人長庚紀念醫院林口分
    院（下稱「林口長庚醫院」）接受手術，醫生告知是良性上
    顎腫瘤，故其認知上不認為係癌症，嗣後又未有任何後遺症
    ，多年來無任何用藥治療，只是追蹤，就其認知當是已完全
    康復。中醫大醫院95年5月3日覆函，亦已認定此二次事故（
    癌症）之發生各具獨立性，本件被保險人乃謂典型之口腔多
    發性患症，惟此二次罹癌既無關聯，張小林投保時未告知前
    次罹癌，亦不至於致危險評估之錯誤，被上訴人依保險法第
    64 條解除契約，即無理由。再者，前、後兩次癌症細胞之
    屬性是否相同，未經精確檢驗，縱使相同，也不足以證明即
    為前次病灶未消滅而潛藏之復發，或是純係第二度之再次罹
    病。被上訴人既稱「癌症係數單一集合體」，則本件兩次獨
    立事故（癌症），自仍都在保險責任之計算範圍。況，本件
    既非於投保30日內發生事故，系爭契約投保亦已經過2年以
    上，依保險法第64條，被上訴人應已無解除契約之權利。於
    本訴爭議之初，係請求確認契約有效存在，嗣因被保險人死
    亡而有情事變更，轉為給付保險金。本件被保險人投保3單
    位之系爭防癌保險附約，身故保險金共90萬元，另罹患癌症
    、癌症住院醫療、癌症外科手術、癌症在家療養、癌症門診
    醫療之保險金共105萬元，於本訴先請求身故保險金，並依
    保險法第34條規定，請求自95年10月20日起之遲延利息，其
    他暫且保留等情，爰於第二審依保險契約受益人之法律關係
    為訴之變更，求為命被上訴人給付伊90萬元及自95年10月20
    日起，至清償日止，按年息10%計付遲延利息之判決（張小
    林就系爭住院保險附約所為之請求，經原審為其敗訴之判決
    後，上訴人聲明承受訴訟，但就此部分未據聲明不服）。
三、被上訴人則以：張小林早於81年11月2日因口咽腫塊（硬顎
    ）在林口長庚醫院接受手術，經病理組織切片報告證實罹患
    「硬顎癌」，之後持續門診追蹤治療至88年6月22日，有張
    小林於林口長庚醫院、中醫大醫院之病歷，及該二醫院之覆
    函附卷可稽。又張小林93年發生的癌，為81年的癌之復發，
    此亦經原審函詢中醫大醫院得以確認，是其於83年6月9日投
    保系爭防癌保險附約時，因所有癌症視為單一集合體而屬單
    一疾病，該附約承保之危險（癌症）已發生，依保險法第51
    條第1項前段規定，及系爭防癌保險附約就保險責任期間有
    關之約定，該附約已然無效，即便其93年癌症屬新發生，亦
    無從使伊公司依自始無效之該附約負任何給付之責。又伊公
    司就系爭防癌保險附約並非行使保險法第64條之解除權，自
    無二年除斥期間之限制。上訴人雖辯稱：張小林僅有追蹤而
    無「治療、診療或用藥」云云，惟，其所為解釋不符誠實信
    用原則，且不符一般社會通念。至上訴人雖以中醫大醫院95
    年5月3日覆函主張前、後二次癌症不同云云，惟癌症細胞之
    種類是否不同，本非本案之爭點；系爭覆函謂張小林93、94
    年間所罹之癌經檢查為「扁平上皮細胞」，實亦即為「鱗狀
    上皮細胞癌」，而「鱗狀上皮細胞癌」亦即為張小林81年間
    腫瘤切除切片報告之「疣狀癌」，故此覆函有以文字遊戲方
    式，誤導本案病理科主任陳茂元醫師之書面筆記已說明口腔
    內之鱗狀上皮細胞癌於12年後復發亦屬常見，故此覆函謂「
    本病患兩次口腔癌發生相隔12年，應當獨立產生，並無必然
    關係」，並非可採。況，該院為此覆函之同一位醫師前已於
    94年8月5日函覆張小林93年間之癌症屬「復發」。就本案而
    言，被保險人於93年之癌症因亦屬鱗狀細胞癌，且均在口咽
    部位，故依惡性細胞（癌細胞）之種類及位置，應可認為與
    81年間即系爭防癌保險契約成立前之癌症屬同一癌症、為其
    復發，故系爭保險契約成立時保險事故已經發生，伊公司不
    負保險給付之責任等語，資為抗辯，並聲明求為判決駁回上
    訴人變更之訴；(二)訴訟費用由上訴人負擔。
四、兩造不爭執之事實：
  (一)張小林於83年6月9日向被上訴人投保「富邦新終身壽險（甲
    型）」1,000,000元（保單號碼Ｚ000000000-0號），並附加
    「富邦防癌終身健康保險附約」三單位（見原審卷第25頁及
    第137頁），指定甲○○為其身故保險金之受益人。
  (二)張小林已於94年12月4日因上開癌症病發死亡，其所投保系
    爭防癌保險附約，如屬有效，每單位身故保險金為30萬元，
    三單位共90萬元。
五、兩造之爭執事項及本院得心證之理由:
 (一)本件爭執要旨為：本件上訴人以系爭防癌保險之被保險人張
   小林於83年間投保繳費11年後，已於94年12月4日因罹癌死亡
   ，依保險契約身故保險金指定受益人之法律關係，向被上訴
   人請求張小林之身故保險金，被上訴人以張小林於81年間即
   已罹「上顎癌」即「疣狀癌」，在林口長庚紀念醫院手術切
   除，93年間於中國醫藥學院所見罹「扁平上皮細包癌」，與
   81 年之癌同屬「鱗狀上皮細胞癌」，二次癌症之部位連接，
   應係前次癌症之復發，此有台安醫院病理科主任陳茂元醫師
   之意見書可證，足見張小林於83年投保時，保險標的之危險
   已發生，依保險法第51條第1項前段規定，系爭防癌保險契約
   為無效等語置辯，是所應審究者，厥為系爭防癌保險契約是
   否於83年間投保時因保險標的之危險已發生而歸於無效乙湍
   。
 (二)按保險法第51條第1項前段固規定：保險契約訂立時，保險標
   的之危險已發生或消滅者，其契約無效。惟稱「保險」，乃
   當事人約定，一方交付保費於他方，他方對於因不可預料或
   不可抗力之事故所致之損害，負擔賠償財物之責任之謂，故
   在承保事故發生時，保險人即應依其承保之責任，負擔賠償
   之義務，同法第1條及第2條並定有明文，是第51條第1項前段
   所謂之「保險標的之危險已發生」乃為第1、2條承保危險事
   故已發生之情形。查本件張小林與被上訴人簽訂之「富邦防
   癌終身健康保險附約」第3條記載：「被保險人於本附約保險
   責任開始後經醫院診斷確定罹患癌症，本公司依照本附約約
   定給付保險金」等語，此有該附約在卷可稽（見一審卷第35
   頁），並為兩造所不爭，自堪信為真實。足認系爭防癌保險
   契約之保險標的乃張小林經醫院診斷確定罹患癌症。即於系
   爭防癌保險契約責任開始後，被保險人經醫院診斷已有罹癌
   之承保危險事故發生時，上訴人即有依約賠償之責任，是判
   斷系爭防癌契約於83年6月9日簽訂時，保險標的之危險，已
   否發生，當指簽約「當時」，張小林是否已有足以構成被上
   訴人公司應負責賠償之保險事故發生，即當時是否已罹癌，
   亦即是否為一般所謂之「帶病投保」之情形而言。按，癌細
   胞係由正常細胞突變而成，此為醫學上所肯定之結論。而人
   體之發生癌變，乃因長期受判各種物理性、化學性及生物性
   之「致癌原」（Carcinogen）之作用，導致人體細胞內「致
   癌基因」之過度表見及「抑癌基因」之功能喪失之故。故每
   一癌細胞之形成，須經過累積性之致癌機轉，俟癌細胞形成
   後，由單一細胞經過幾何級數之增殖方式增至10（1,000,000
   ,000）個細胞時，才剛足夠以最先進之影像診斷技術加以「
   早期診斷」（以上參林照庚博士著「防癌抗癌」、何師竹醫
   師著「防治癌症」二書）。而被上訴人亦不諱言人體之實體
   癌早期如確實手術切除，為提高治癒率之不二法門，易言之
   ，即被上訴人相信早期實體癌如以手術確實切除，可予治療
   之醫學結論，此有被上訴人所提出之報導乙則在卷可參（本
   院卷第111頁）。查系爭防癌保險被保險人張小林固曾於81
   年10月14日前往林口長庚醫院就診治療，主訴口腔腫塊，當
   時診斷為上顎癌，於同年月16日切片檢查發現為疣狀癌，並
   於同年11月3日接受手術治療等情，固有林口長庚醫院94年8
   月4日（九四）長庚院法字第0739號函文所載病情說明及其後
   附病歷影本在卷可稽（見一審卷第52至107頁）又其於88年7
   月6日在中國醫藥大學附設醫院之耳鼻喉科初診，主述曾於8
   年前因口腔癌接受手術，爾後陸續定期於該院門診追蹤等情
   ，亦有中國醫院大學附設醫院94年8月5日院歷字第094080292
   7號函檢送主治醫師病情說明及病歷影本在卷可稽（見一審卷
   第111至116頁），惟其於81年11月3日經手術切除上顎疣狀癌
   後，迄92年6月16日止，在中國醫藥大學附設醫院所為，只係
   追檢查而已，於93年再被發現罹癌之前，並無癌細胞增殖
   至10（1,000, 000,000）個以上足以造影檢出，並加以治療
   之事實，足見其81年之手術切除腫塊，符被上訴人所舉報導
   所謂確實切除治癒之情形，即其於83年投保當時並無足以構
   成保險事故應即賠償之癌症之情形，否則，豈有長達11年間
   無用藥治療及請求理賠之可能。雖上開中國醫藥大學附設醫
   院主治醫師之意見曾謂此為癌症之復發云云，惟按一般醫學
   著作及實務上所謂癌症之復發，要只籠統之論述，並未就是
   否為同一癌細胞未經治療而再增殖，抑為另一細胞突變增殖
   之情形詳為臨床驗證（況醫學上認每一個細胞之生命通常大
   約為三個月，則81年之細胞，能否於12年後再增殖，乃顯有
   疑義），自不能遽為83年投保時保險標的之危險（事故）已
   發生之認定。而被保險人張小林81年及93年二次癌症，乃分
   由長庚及中國醫藥大學附設醫院診治，原審函詢時，並未一
   併提出長庚醫院部分之病歷及病理檢查報告資料，中國醫藥
   大學附設醫院醫師僅憑張小林之上開主訴，即認其為癌症復
   發，已屬率斷。嗣於本院受命法官準備程序中，經彙整上開
   長庚醫院部分之病歷及病理檢查資料，函請中國醫藥大學附
   設醫院再予詳細研判，該院主治醫師蔡銘修已具體鑑認：「
   (一)依長庚醫院檢覆之資料，81-11-3病患接受廣泛性切除口腔
   癌，當時部位為軟顎部，病理報告為疣狀癌，93-9-14於左側
   咽部腫瘤切片為疣狀增生與中度化生不良，93-10-6廣泛性切
   除之病理報告為扁平上皮細胞癌，兩次之發生位置不同，癌
   細胞之種類也不盡相同。(二)本地口腔癌之病患多因香煙與檳
   榔所致，許多病患常有第二原發癌。本病患兩次口腔癌發生
   相隔12年，應屬獨立產生，並無必然關係」等語，此有該醫
   院函送之醫師補充鑑定書在卷可稽（見本院卷第38-39頁），
   是為張小林醫治之主治醫師蔡銘修經比較張小林前後相隔12
   年發現之實體癌之位置，癌細胞之種類等情形，亦認即使在
   醫學上之定義，亦難認其二者有必然性，即非「復發」。而
   被保險人張小林已死亡，其死亡前被上訴人所舉之台安醫院
   陳茂元醫師既未曾為其診治檢驗，率認其前後癌生之位置為
   相連接，後者應為前者之復發云云，顯為憑空臆斷，非屬可
   採。況醫學上要只認曾人體發炎或生癌部位，為癌細胞突變
   增殖之優良基地而已，依前所述，苟本已確實切除之實體癌
   ，其後因人體特質，經長期（如10年以上）之累積性致癌機
   轉，又使數年後之另一細胞利用該基地突變增殖為癌，究難
   認於其機轉之前數年即屬癌已發生，而認數年前保險標的之
   危險已發生。至被上訴人所謂因癌症易復發，於契約成立前
   復曾發生癌症者，已減損被保險人之可保性云云（見本院卷
   第106-107頁）為有無依保險法第64條規定解除保險契約之問
   題，殊難認曾罹癌經切除，其後未告知再投保者，概屬「帶
   癌投保」而應依保險法第51條第1項前段規定，認該保險契約
   為自始無效。
六、綜上所述，被上訴人指系爭防癌保險之被保險人張小林於83
    年6月9日即屬「帶癌保險」，訂約時保險標的之危險（事故
    ）原已發生，依保險法第51條第1項前段之規定，該保險契
    約為無效乙節，並無可取，從而，本件上訴人依系爭防癌保
    險契約身故保險金指定受益人之法律關係，請求被上訴人給
    付張小林系爭防癌保險之身故保險金90萬元，並自變更訴狀
    送達翌日即95年10月20日起，至清償日止，按年息10%加計
    遲延利息，為有理由，應予准許，爰判如主文第1項之所示
    。
七、據上論結，本件上訴人變更之訴為有理由，依民事訴訟法第
    78條，判決如主文。
中    華    民    國    95    年    11    月    14    日
                    民事第三庭審判長法  官   陳照德
                                    法  官   陳成泉
                                    法  官   朱  樑
以上正本係照原本作成。
不得上訴。
                                    書記官   陳俞豪
中    華    民    國    95    年    11    月    15    日
                                                      Ｄ


司法院資訊處製作；財團法人民間司法改革基金會備份。
